【裁判字號】    95,上易,986
【裁判日期】    970304
【裁判案由】    損害賠償等
【裁判全文】
臺灣高等法院民事判決                 95年度上易字第986號
上  訴  人  甲○○
                        4號
訴訟代理人  蔡文生律師
複代理人    呂其昌律師
被 上 訴人  乙○○
訴訟代理人  劉昌崙律師
            林聖彬律師
上列當事人間請求損害賠償等事件，上訴人對於中華民國95年10
月17日臺灣臺北地方法院95年度訴字第2261號第一審判決提起上
訴，並為訴之減縮，本院於97年2月26日言詞辯論終結，判決如
下：
    主  文
原判決除減縮及確定部分外廢棄。
被上訴人應給付上訴人新台幣壹佰零伍萬伍仟零陸拾貳元及自民
國九十五年八月四日起至清償日止按週年利率百分之五計算之利
息。
第一、二審訴訟費用除減縮及確定部分外由被上訴人負擔。
    事實及理由
甲、程序方面：
一、上訴人於上訴時原請求被上訴人給付新台幣（下同）105 萬
    6406元及自民國 (下同)95 年8月4日起算之法定遲延利息，
    嗣為訴之減縮，請求105萬5062元及自95年8月4日起算之法
    定遲延利息，依民事訴訟法第446條第1項及第255條第1項第
    3 款規定，應予准許。
二、按民事訴訟法第276條第1項第4款、第447條第1項第6款規定
    ，當事人不得於第二審準備程序後行言詞辯論時主張未於準
    備程序中主張之事項，或提出新攻擊或防禦方法，但如不許
    其提出顯失公平者，不在此限。查被上訴人雖於本院言詞辯
    論中始提出時效抗辯（本院卷，187頁背面），因上訴人係
    主張其得依民法第113條、179條、第184條規定請求被上訴
    人返還所受利益或賠償上訴人所受損害，均有待訴訟中為計
    算始得確定，如不許被上訴人提出時效抗辯，對被上訴人顯
    失公平，依上開規定，應予准許，以昭公平，合先敘明。
乙、實體方面：
一、上訴人起訴主張：被上訴人為訴外人芳泉工業股份有限公司
    （下稱芳泉公司）之前任董事長，被上訴人為規避綜合所得
    稅累計稅率、逃漏綜合所得稅，並利用員工為保工作不敢拒
    絕之心理，借用上訴人之名義登記為芳泉公司之股東，並於
    77 年間，以上訴人名義取得股票股利43萬7500股，且在配
    得股利股息後，於81年10月20日將登記於上訴人名下之股票
    全數出售予上訴人，迨他日上訴人再行轉讓時，被上訴人應
    負擔每股10元計價範圍內之稅捐，以填補因被上訴人借名登
    記而致上訴人所生額外負擔之稅捐。上訴人於92年2月14日
    將前開股票以每股10元出售予訴外人李珮珊、陳美惠，營利
    所得407萬5000元，致財政部臺灣省北區國稅局（下稱國稅
    局）以上訴人之92年度綜合所得稅因前開股票營利所得，而
    應補繳綜合所得稅88萬7162元，並因違反所得稅法第71條第
    1項規定另科處上訴人罰鍰16萬7900元，兩者合計105萬5062
    元。上訴人轉請被上訴人負擔上開應納稅賦及罰鍰，詎被上
    訴人均置若罔聞。被上訴人以上訴人名義借名登記為芳泉公
    司之股東，其目的無非在規避綜合所得稅累計稅率，用以逃
    漏綜合所得稅。被上訴人於81年10月20日出售該芳泉公司股
    票時，本應由被上訴人申報股票營利所得、依累進稅率課徵
    綜所稅，但因借名登記，轉讓之股票名義上無變更而暫無稅
    捐負擔，迨至上訴人再將該等芳泉公司股票出售他人時，上
    訴人始因被上訴人之脫法行為而發生額外稅捐負擔之損害，
    自得依民法第113條規定請求被上訴人負損害賠償責任。因
    借名登記之故，稅捐機關無從課徵而使被上訴人受有免納稅
    捐之財產上利益，並將原應向被上訴人課徵股票營利所得稅
    捐之負擔轉嫁至上訴人，使上訴人因此遭稅捐機關按累進稅
    率課徵綜合所得稅應納稅額及罰鍰，並故意侵害上訴人之財
    產權利。爰依民法第113條、179條、第184條規定請求被上
    訴人應返還所受利益或賠償上訴人所受損害，並聲明：(一)原
    判決除減縮部分外廢棄。(二)被上訴人應給付上訴人105萬
    5062元及自95年8月4日起至清償日止按年息5%計算之利息。
    （上訴人於原審請求被上訴人應給付105萬6406元及自起訴
    狀繕本送達翌日即「95年3月10日」起至清償日止按年息5%
    計算之利息。原判決駁回上訴人之請求，上訴人僅就原判決
    駁回被上訴人應給付上訴人105萬6406元及自「95年8月4日
    」起算之法定遲延利息部分提起上訴，嗣並減縮聲明為請求
    105萬5062元及自95年8月4日起算之法定遲延利息，對逾此
    部分之利息敗訴判決部分並未聲明不服，此部分判決已告確
    定。）
二、被上訴人辯稱：上訴人名下之股票，最初係由被上訴人所出
    資購買，並登記在上訴人名下，但因上訴人向被上訴人表示
    希望向被上訴人購買該股份，故被上訴人於81年10月20日將
    該股份以每股7.5元之價格售予上訴人（票面價格為每股10
    元），並言明此後股票所生情事概歸上訴人處理，而與被上
    訴人無關。上訴人於81年10月20日購買登記在上訴人名下之
    股份後，芳泉公司曾於日後配發盈餘轉增資股，直接由上訴
    人領取後並加以處分，與被上訴人無關。系爭借名登記並非
    無效，上訴人將自己所有之股票出售給李珮珊、陳美惠，上
    訴人本應就此一買賣行為依法申報所得稅卻未申報，致遭國
    稅局通知補繳稅捐並被科處罰鍰，係上訴人自己行為所造成
    ，與被上訴人無關，就國稅局發單給周雪艷部分，亦與本案
    無關。且本件發生於78年間，其對所有法律行為均主張時效
    抗辯等語。並聲明：上訴駁回。
三、兩造不爭執事實：
  (一)系爭芳泉公司35萬股股票係被上訴人出資購買並以上訴人之
    名義登記為股東，俟77年4月間芳泉公司盈餘轉增資，每股
    分配1.25股股票權利，計分配得43萬7500股，故上訴人名下
    共計持有被上訴人擔任負責人之芳泉公司股權78萬7500 股
    。
  (二)被上訴人並於81年10月20日將登記在上訴人名下之股份，以
    每股7.5元之價格售予上訴人（票面價格為每股10元）
  (三)92年2月14日上訴人將被上訴人所出售之芳泉公司股票分別
    出售予李佩珊、陳美惠等2人共計40萬7500股，營利所得407
    萬5000元。
  (四)上訴人因漏報上開出售股票所得，於94年6月間被臺北市國
    稅局裁處應補納綜合所得稅88萬7162元及科處罰鍰16萬7900
    元。
四、上訴人主張：被上訴人為芳泉公司前任董事長，為規避綜合
    所得稅累計稅率、逃漏綜合所得稅，並利用員工為保工作不
    敢拒絕之心理，將其出資購買之芳泉公司35萬股股票以上訴
    人之名義登記為股東，77年4月間芳泉公司盈餘轉增資時配
    得43萬7500股，此借名登記行為係脫法行為等語。被上訴人
    稱：系爭借名登記並非無效等語。經查：
    按契約應聽憑當事人自由訂立，若未違反強制規定，亦無悖於
    公序良俗，即應認其效力。所謂脫法行為係指當事人為迴避
    強行法規之適用，以迂迴方法達成該強行法規所禁止之相同
    效果之行為。上訴人雖主張：被上訴人所為上開借名登記係
    為規避綜合所得稅累計稅率及逃漏綜合所得稅等語，財政部
    台北市國稅局函亦稱：公司負責人將個人資金以他人名義買
    賣股票，可能涉嫌分散個人股利所得，藉以規避綜合所得稅
    累進稅率，逃漏綜合所得稅等語（原審卷，28頁）。惟被上
    訴人主張：依中南稽徵所95年3月29日函（原審卷，77頁）
    ，盈餘緩課股取得時間是77年4月20日，故上訴人向被上訴
    人買的時間一定是在77年4月20日之前，係直接登記在上訴
    人名下等語。查北區國稅局台北縣分局的員工李智婷到庭證
    稱：77年間取得之系爭股票股利，隔年本來要申報營利所得
    ，因為是符合緩課股票的條件，等到股票轉讓的時候，才須
    要申報營利所得等語（本院卷，97頁反面）。是被上訴人於
    77 年間取得系爭股票時，既然係符合緩課稅條件，不須於
    取得時申報營利所得，等嗣後股票轉讓時才須申報營利所得
    ，則其經上訴人同意，將不須於取得時申報營利所得之股票
    借名登記為上訴人名義，不能認為其所為借名登記有何規避
    綜合所得稅累計稅率及逃漏綜合所得稅情事。至於其嗣後轉
    讓股票時應如何報稅問題，須依兩造之約定及所得稅法相關
    法規處理，且法律並無禁止借用他人名義為股東登記之強制
    規定，難認此借名登記係屬脫法行為，亦不能認為其因違背
    強制規定或公序良俗而無效，
五、上訴人又主張：被上訴人於81年10月20日將登記在上訴人名
    下之股份以每股7.5元之價格售予上訴人（票面價格為每股
    10 元）時，本應由被上訴人申報股票營利所得，但因借名
    登記而使轉讓之股票名義上無變更而暫無稅捐負擔，迨至上
    訴人再將該等芳泉公司股票出售他人時，上訴人始發生額外
    稅捐負擔之損害共105萬6406元，其得依民法第113條、179
    條、第184條規定請求被上訴人返還所受利益併賠償上訴人
    105萬6406元及法定遲延利息等語。被上訴人否認之，並以
    前揭情詞置辯。經查：
  (一)按凡在中華民國有所得之個人，應就其中華民國來源之所得
    ，課徵綜合所得稅，所得稅法第2條定有明文。所稱中華民
    國來源所得，包含股利，就股票買賣交易產生之所得，應列
    為財產交易所得項目計入個人綜合所得以課徵綜合所得稅，
    同法第8條第1款、第14條第1項第7類亦設有規定。
  (二)系爭股票於77年間取得時，符合緩課稅條件，不須申報營利
    所得，等嗣後股票轉讓時即須申報營利所得，已如前述。上
    訴人以每股7.5元的價格買入被上訴人登記在上訴人名下之
    股票，時間在77年4月20日以後、81年10月17日之前乙節，
    為兩造所不爭（本院卷，118頁）。因此，被上訴人於81 年
    間將登記在上訴人名下之股份，以每股7.5元之價格售予上
    訴人（票面價格為每股10元）時，該股票雖因已借名登記上
    訴人所有而不須再次登記於上訴人名下，但被上訴人既因出
    賣系爭股票而有所得，依前開說明，即應依法申報營利所得
    稅。被上訴人雖主張：兩造於81年買賣系爭股票時，約定將
    來有要申報，應該要由上訴人申報，所以才以低於票面價值
    10元的7.5元的價格出售等語。上訴人否認兩造間有此約定
    。被上訴人縱使以低於票面價值10元的7.5元的價格將系爭
    股票售予上訴人，但一般人以低於票面價值出售股票之原因
    很多，各有不同之考量，不能據此認為兩造間有應由上訴人
    申報營利所得之約定。被上訴人既未能提出證據足證兩造間
    有被上訴人於81年間買賣系爭股票時不須申報所得之約定，
    空言主張並無可採。被上訴人既未依法申報81年間出賣系爭
    股票之營利所得，顯然已違反所得稅法第2條之規定。
  (三)92年2月14日上訴人將被上訴人所出售之芳泉公司股票分別
    出售予李佩珊、陳美惠等2人共計40萬7500股，營利所得407
    萬5000元，已如前述。經本院向財政部台北市國稅局函詢結
    果，該局96年6月5日函覆稱：上訴人於81年間向被上訴人購
    入系爭股票及92年間將該股票轉售他人，該2次交易行為發
    生於證券交易所得停止課徵所得稅期間，依法免徵所得稅（
    本院卷，68頁）。北區國稅局台北縣分局96年8月8日函覆稱
    ：上訴人因為漏報92年度緩課股票轉讓所得，所以要處罰鍰
    等語（本院卷，81頁）。證人李智婷則到庭證稱：「（如果
    股票原屬被上訴人，81年11月賣給上訴人，上訴人是否要申
    報營利所得？）被上訴人應申報81年之營利所得，上訴人92
    年就不需要申報所得稅，在停徵期間不會被處罰鍰或補繳，
    因為屬營利事業所得稅的一部分，於79年起就停徵」等語（
    本院卷，97頁）。上開證據顯示，上訴人於92年出售系爭股
    票時，因營利事業所得稅自79年起停徵，故依法本免徵所得
    稅，但因被上訴人未依法於81年間申報營利所得，所以國稅
    局認為上訴人對於系爭股票之所有權並非於81年間因買賣取
    得而係於77年間因配股而取得，依法應申報營利所得而未申
    報，故對上訴人裁處應補納綜合所得稅88萬8506元及科處罰
    鍰16萬7900元，合計105萬6406元。如果被上訴人依法申報
    81年之營利所得，上訴人於92年出售系爭股票時即不須要申
    報所得稅，不會被裁處上開罰鍰及補繳稅金。則上訴人所受
    科處罰鍰及不繳稅金之損失，係因被上訴人故意未申報81年
    營利所得所致，上訴人主張被上訴人對其上開損失應負侵權
    行為責任等語，即屬可採。
  (四)被上訴人雖主張：上訴人於77年間因被上訴人購買系爭股票
    及配股，故持有芳泉公司股權78萬7500股，其後陸續轉讓股
    票，有轉讓就應該申報營利事業所得，上訴人應該知道要申
    報所得等語。惟上訴人陸續轉讓系爭股票時，除92年間因出
    售系爭股票未申報所得而受罰及補稅外，並未依法申報營利
    事業所得且未因而受罰或補稅乙節，有北區國稅局台北縣分
    局96年10月31日北區國稅北縣二字第0960036132號函在卷可
    證（本院卷，126頁）。證人李智婷證稱：「公司通報，國
    稅局才會知道。有申報轉讓憑單，國稅局才會知道轉讓之事
    ，沒有申報是違法的」等語（本院卷，98頁反面）。被上訴
    人雖主張：上訴人係因公司申報才受罰，故責任在於公司等
    語。惟芳泉公司本應依法通報稅捐機關，所以其通報並未構
    成違法。在本件上訴人於92年出售股票前，被上訴人雖有未
    申報所得及芳泉公司雖有未通報稅捐機關之行為，惟此係屬
    92 年之前陸續出售系爭股票行為，是否應被罰款補繳稅金
    以及芳泉公司是否應負行政責任之問題，與本件92年間之交
    易行為無涉。因此，被上訴人不得據此主張其不須對上訴人
    負擔上開侵權行為損害賠償責任。
  (五)上訴人因漏報92年度營利所得，被臺北市國稅局裁處應補納
    綜合所得稅88萬8506元及科處罰鍰16萬7900元，但其中就漏
    報出售芳泉公司股票所得40萬7500股部分，應補繳稅額為88
    萬7162元及科處罰鍰16萬7900元，合計105萬5062元，有國
    稅局台北縣分局函在卷足憑，且為兩造所不爭（本院卷，
    171 頁）。則上訴人自得依民法第184條規定請求被上訴人
    賠償105萬5062元及法定遲延利息。
  (六)被上訴人雖辯稱：本件發生於78年間，上訴人之請求權已經
    罹於消滅時效等語。按因侵權行為所生之損害賠償請求權，
    自請求權人知有損害及賠償義務人時起，2年間不行使而消
    滅，自有侵權行為時起，逾10年者亦同，民法第197條第1項
    固定有明文。惟查系爭股票於77年間取得時，符合緩課稅條
    件，不須申報營利所得，等嗣後股票轉讓時即須申報營利所
    得，被上訴人於81年間將系爭股份售予上訴人時，應依法申
    報營利所得稅而未申報，致上訴人於92年間出售系爭股票後
    ，被臺北市國稅局於94年間裁處命於94年6月間應補納綜合
    所得稅88萬7162元及科處罰鍰16萬7900元（原審卷，9、10
    頁），則被上訴人之不法行為於94年間始致上訴人發生損害
    ，應認上訴人之侵權行為損害賠償請求權於94年6月間始致
    上訴人可行使。民法第128條規定：「消滅時效，自請求權
    可行使時起算。以不行為為目的之請求權，自為行為時起算
    。」依此規定，上訴人之請求權自94年6月起算，至上訴人
    於95年3月1日提起本件訴訟時（原審卷，3頁），並未罹於
    上開2年及10年消滅時效，故被上訴人所為時效抗辯，尚非
    可採。
六、上訴人以單一之聲明，主張侵權行為、不當得利及民法第
    113 條之規定等3個訴訟標的，而請求法院擇一訴訟標的為
    其勝訴之判決，上訴人依據侵權行為之法律關係請求被上訴
    人給付既可獲全部勝訴判決，本院對於其他訴訟標的即無庸
    審酌，併此敘明。
七、從而上訴人依據侵權行為之法律關係請求被上訴人給付105
    萬5062元及自起訴狀繕本送達後之95年8月4日起至清償日止
    按年息5%計算之利息，為有理由，應予准許。原審就上開應
    准許部分，為上訴人敗訴之判決，尚有未洽，上訴意旨就此
    部分求予廢棄改判，為有理由，爰由本院予以廢棄改判如主
    文第2項所示。
八、本件事證已臻明確，兩造其餘主張與舉證，無一一論列之必
    要，併此敘明。
丙、據上論結，本件上訴為有理由，依民事訴訟法第450條、第
    78條，判決如主文。
中    華    民    國    97    年    3    月    4    日
                    民事第十三庭
                        審判長法  官  黃嘉烈
                              法  官  吳燁山
                              法  官  高鳳仙
正本係照原本作成。
不得上訴。
中    華    民    國    97    年    3     月    5     日
                              書記官  黃慶霽


司法院資訊處製作；財團法人民間司法改革基金會備份。
